臺灣苗栗地方法院民事判決　　　　　　　 93年度訴字第262號
原　　　告　乙○○
被　　　告　新竹國際商業銀行股份有限公司
法定代理人　己○○
訴訟代理人　丙○○
上列當事人間分配表異議之訴事件，本院於民國94年4 月14日言
詞辯論終結，判決如下：
    主      文
原告之訴駁回。
訴訟費用由原告負擔。
    事實及理由
一、原告主張：
  (一)兩造均為訴外人即債務人甲○○之債權人，因甲○○未清償
    債務，被告遂聲請本院民事執行處對甲○○所有坐落苗栗縣
    三義鄉○○○段48、49-3地號土地、同段131 建號之保存登
    記建物（下稱前開131 建號建物），及同段219 建號、面積
    1525.17 平方公尺之未保存登記建物（包括：219A號、面積
    377.6 平方公尺之一層鋼架鋁皮工廠，219B號、面積221.36
    平方公尺之一層磚造石棉瓦辦公室與鋼架鐵皮車庫，219C號
    、面積926.21平方公尺之一層鋼架石棉瓦工廠）強制執行，
    原告則參與分配，經本院民事執行處查封拍賣前開48、49地
    號土地、131 、219C號建號之價金為新臺幣（下同）7,277,
    500 元，扣除執行費、增值稅等費用後，悉數均分配予被告
    。惟前開131 建號建物於設定抵押權之後已拆除，其後雖於
    原址增建219C號之未保存登記建物（下稱系爭建物），然前
    開131 建號建物設定之抵押權已因該建物滅失而消滅，不因
    其後增建建物而恢復，故拍賣之價金應由兩造依債權之比例
    分配。
  (二)縱抵押物並未消滅，惟系爭建物有獨立之出入口、門窗、牆
    壁、屋頂等建物應有之構造，完全可獨立存在，與前開131
    建號建物有牆隔開，且系爭建物面積為926.21平方公尺，較
    前開131 建號建物之面積329.8 平方公尺大近三倍之多，故
    應非前開131 建號建物之附屬物，自非抵押權效力所及，被
    告就系爭建物之價金1,517,500 元應不得優先受償，系爭建
    物拍賣之價金應由兩造依債權之比例分配。
  (三)聲明：本院92年度執字第1057號強制執行事件於93年6 月18
    日製作之分配表中表一編號4 分配與被告之金額應減為4,06
    4,527 元，分配與被告之不足額則改為16,025,162元，表二
    編號5 應分配與被告之金額應改為1,034,748 元，分配與被
    告之不足額則改為14,990,414元，表二編號4 應分配與原告
    之金額應改為1,861,960 元，分配與原告之不足額應改為25
    ,731,578 元 。
二、被告則以：
  (一)系爭建物係以前開131 建號建物為基礎而擴建，並增加其使
    用之效能，而為主建物之附屬物，並不因面積之大小，即能
    斷定其為獨立之物，系爭建物與前開131 建號建物合為一體
    ，已不具構造上及使用上之獨立，因此系爭建物應為抵押物
    效力所及，原分配表並無違誤。
  (二)又嗣後所有權人為求作為一體之使用，是否將隔間予以拆除
    ，並不得而知，惟其拆除之時點亦無從知悉，而原告僅據證
    人丁○○之證詞及所呈之照片，就系爭建物並無圍牆之隔間
    ，即斷言前開131 建號建物已不復存在，進而主張抵押權因
    抵押物滅失而消滅，顯有違誤。
  (三)證人丁○○既係系爭建物之拍定人，陳述拍定後之事實狀況
    ，並無法確知前開131 建號建物隔間遭拆除之時點，況且系
    爭建物亦已荒廢很久，是否遭受他人破壞已無從得知，而證
    人馮金山、戊○○及張翠月之證詞，對系爭建物之內部，均
    不是很清楚，惟從鑑價報告、建物測量成果圖及鈞院民事執
    行處查封筆錄，可知前開131 建號建物並無滅失之情事，且
    被告於設定擔保時，前開131 建號建物及系爭建物業已存在
    且為一體之使用，僅因系爭建物為未保存登記之建物，而無
    法一併予以設定，是以，系爭建物於設定抵押時當即已存在
    ，且前開131 建號建物亦無滅失之情事。
  (四)原告若欲主張前開131 建號建物業已滅失，應負舉證責任等
    語置辯。
  (五)聲明：原告之訴駁回。
三、兩造不爭執事項：
  (一)甲○○所有之同段48、49-3地號土地，及131 建號、建物門
    牌苗栗縣三義鄉雙潭村雙連潭51之2 號之建物，均設定有登
    記日期78年11月24日、權利人新竹國際商業銀行股份有限公
    司、債務人晉揚地板企業有限公司、設定義務人甲○○、本
    金最高限額6,500,000 元之第一順位抵押權（下稱系爭抵押
    權），登記日期81年2 月28日、權利人乙○○、債務人甲○
    ○及李文其、設定義務人甲○○、權利價值4,000,000 元之
    第二順位抵押權，及登記日期81年6 月22日、債務人甲○○
    與李文其、設定義務人甲○○、權利價值20,000,000元之第
    三順位抵押權。
  (二)兩造均為甲○○之債權人。被告以本院88年度執字第1556號
    債權憑證向本院民事執行處聲請強制執行，經本院民事執行
    處92年度執字第1057號將同段48、49-3地號土地、131 建號
    保存登記建物、及219 建號之未保存登記建物（包括：219A
    號、面積377.6 平方公尺之一層鋼架鋁皮工廠，219B號、面
    積221.36平方公尺之一層磚造石棉瓦辦公室與鋼架鐵皮車庫
    ，219C號、面積926.21平方公尺之一層鋼架石棉瓦工廠）以
    分別標價方式合併拍賣，前開131 建號建物底價560,000 元
    ，219 建號建物底價2,440,000 元，由訴外人丁○○拍定買
    受，其中土地部分拍定價為5,200,000 元，建物部分拍定價
    為3,060,000 元，總計土地、建物之拍賣價金為8,260,000
    元，而系爭建物部分拍賣價金為1,517,500 元。
  (三)本院民事執行處就拍賣所得價金已製作分配表，將同段48、
    49-3地號土地，及前開131 、219C建號拍賣所得價金7,277,
    500 元中之109,297 元列為執行費及假扣押執行費，土地增
    值稅則列為1,026,176 元，其餘6,142,027 元則列入第一順
    位抵押權優先債權範圍，均歸被告分配取得。
  (四)系爭建物面積為926.21平方公尺。
四、經本院協同兩造協議整理本件之爭點為：(一)系爭抵押權是否
    因131 建號建物滅失而消滅？(二)系爭建物是否為系爭抵押權
    效力所及？茲論述如下：
  (一)按民法第881 條規定：「抵押權，因抵押物滅失而消滅。」
    係指設定抵押權之後，抵押權之標的物滅失時，原抵押權始
    消滅而言。若抵押權設定之後，抵押標的物並無滅失情形，
    僅抵押權標的物與登記之內容不符，與上開法條規定之要件
    即屬不合，自不得依據上開規定主張抵押權應歸於消滅。查
    前開131 建號建物於77年8 月25日辦理登記時，為1 層鋼架
    有牆農舍，惟於78年11月24日被告設定系爭抵押權，及81年
    2 月28日原告設定第2 順位抵押權時，即為與丁○○向本院
    民事執行處拍定之現況相同之1 層鋼架石棉瓦工廠，此為兩
    造所不爭執（見卷第120 頁之言詞辯論筆錄），並經證人即
    系爭建物之拍定人丁○○到院證述明確，並提出拍定後拆除
    前之建物照片供本院參酌，復有被告提出之三義分行不動產
    抵押物調查報告表可資為憑（見卷第124 頁），復有約定事
    項欄載明：「本契約書所列土地上增建建物部分一併設定抵
    押權」等語之抵押權設定契約書附於本院92年度民執字第10
    57號民執執行卷宗可稽。故系爭建物於兩造設定前開抵押權
    後，迄丁○○拍定後拆除前，並無滅失之情形。
  (二)次按土地法第43條規定「依本法所為之登記，有絕對之效力
    」，則經地政機關為登記之事項，即應賦予絕對真實之效力
    ，當事人信賴該登記之公信力所為之法律行為或因而取得之
    權利，自應予以保障，否則無異使土地登記之效力失其公信
    力。而登記除為物權變動之生效要件，且形式上有推定物權
    之法律行為有效成立之效力。因此前開131 建號建物既有抵
    押權設定之登記，且並未為滅失登記，應認被告就「前開13
    1 建號建物於設定系爭抵押權時仍存在」之事實已盡舉證責
    任，此與證人即當時被告之徵信人員賴昱泉到院具結證稱：
    當初去現場時，系爭建物內有地板的成品、半成品及機器，
    印象中裡面有隔間，但不確定裡面是隔幾間或確切的位置在
    哪裡，印象確實有對到這塊土地上有鋼架石綿瓦建物，舊的
    工廠裡有完整的131 建號建物，牆壁、天花板都還在，是作
    工廠使用，131 建號四面牆壁均在，是在面向工廠的右手邊
    位置，與斜搭出去部分是各別獨立的，131 建號建物牆壁高
    度應高於卷第86頁編號三照片可見的小房間高度，因木板堆
    很高，因此無法看見131 建號建物的牆壁等情若合符節。而
    原告曾自認系爭建物與前開131 建號建物本身有牆隔開，系
    爭建物並不是原有房屋為基礎而擴建，而是先後建造，更自
    認前開131 建號建物係在設定後才拆除，並在原址重建系爭
    建物等情在卷（見卷第112 頁之準備書狀），另證人丁○○
    雖到院證述：拍定時131 建號建物已不存在，證人即金山建
    築師事務所職員張翠月證稱：當初去現場看時，131 建號建
    物之外圍已看不見了等語，證人即本院民事執行處之查封人
    員魏美騰到院證述：印象中工廠裡面並沒有小房間的存在，
    工廠內就是空的等語，均係在系爭抵押權設定之後多年始至
    現場，顯不足以證明前開131 建號建物在系爭抵押權設定當
    時並不存在，況原告設定抵押權當時亦認定131 建號建物存
    在，否則不可能同意設定高達24,000,000元之抵押權，堪認
    前開131 建號建物在系爭抵押權設定當時應係存在。
  (三)又按所有人於原有建築物之外另行增建者，如增建部分與原
    有建築物無任何可資區別之標識存在，而與之作為一體使用
    者，因不具構造上及使用上之獨立性，自不得獨立為物權之
    客體，原有建築物所有權範圍因而擴張，以原有建築物為擔
    保之抵押權範圍亦因而擴張。倘增建部分於構造上及使用上
    已具獨立性，即為獨立之建築物。苟其常助原有建築物之效
    用，而交易上無特別習慣者，即屬從物，而為抵押權之效力
    所及。若增建部分已具構造上之獨立性，但未具使用上之獨
    立性而常助原有建築物之效用者，則為附屬物。其使用上既
    與原有建築物成為一體，其所有權應歸於消滅；被附屬之原
    有建築物所有權範圍因而擴張，抵押權之範圍亦同。是從物
    ，與附屬物雖均為抵押權之效力所及，惟兩者在概念上仍有
    不同（最高法院88年度台上字第485 號判決參照）。查系爭
    建物為鋼架石棉瓦、面積926.21平方公尺之建物，而前開13
    1 建號建物為本國式鋼架有牆農舍，實際用途為供木材工廠
    使用，系爭建物為前開131 建號建物再增建，且系爭建物與
    前開131 建號建物內部融通使用，均供工廠使用，此經證人
    馮金山、地政人員戊○○均到院證述：系爭建物是作工廠使
    用等情明確（見卷第65、66頁之言詞辯論筆錄），證人丁○
    ○到院證述：伊拍定後曾到系爭建物裡頭，裡面幾乎是空的
    ，只剩下放堆高機下面的板子，對外有門，系爭建物東南面
    有搭蓋一排一間間的房間，可能原本是倉庫，建物東南面是
    圍牆，沒有對外的出入口，執行卷內第84頁下方的照片可以
    看出有一間隔間的小房間，是位於系爭建物西北側，對內有
    一個門可出入，對外即是照片中可見之鐵捲門等語明確，復
    有金山建築師事務所對本院88年度苗院丁執儉字第1556號查
    封之房屋之價格鑑定書可稽（見本院88年度執字第1556號民
    事執行案卷第72-89 頁），且有證人丁○○提出之照片附卷
    供參（見卷第85-91 頁），可見系爭建物之利用機能與前開
    131 建號建物相互依存、相互為用，在使用功能上，與前開
    131 建號建物係作一體使用，且對外均係經由系爭建物之北
    側出入，前開131 建號建物並無其他獨立之對外出入口，建
    造結構及外觀上均具一體性，無法區分或有任何界限足以間
    隔劃清，因此系爭建物欠缺使用上及構造上之獨立性，不得
    為物權之客體，原有131 建號建物所有權範圍因而擴張，以
    原有保存登記建物為擔保之系爭抵押權範圍亦因而擴張，因
    此原告主張系爭建物為獨立之建物，未經抵押權設定登記，
    不生抵押權設定之效力云云，顯屬無據。
五、從而，原告以前開131 建號建物已滅失，或系爭建物為獨立
    之建物為由，依強制執行法第41條第1 項規定提起本件分配
    表異議之訴，求為判決本院92年度執字第1057號強制執行事
    件於93年6 月18 日 製作之分配表中表一編號4 分配與被告
    之金額應減為4,06 4,527元，分配與被告之不足額則改為16
    ,025,162 元 ，表二編號5 應分配與被告之金額應改為1,03
    4,748 元，分配與被告之不足額則改為14,990,414元，表二
    編號4 應分配與原告之金額應改為1,861,960 元，分配與原
    告之不足額應改為25 ,731,578 元，為無理由，應予駁回。
六、本件判決之基礎已臻明確，兩造其餘攻擊防禦方法及舉證，
    核與判決結果無影響，不予論述，附此敘明。
七、結論：原告之訴為無理由，依民事訴訟法第78條，判決如主
    文。
中　　華　　民　　國　　94　　年　　4 　　月　　28　　日
                  民事庭法　官　沈佳宜
以上正本係照原本作成
如對本判決上訴，須於判決送達後20日內向本院提出上訴狀
中　　華　　民　　國　　94　　年　　5 　　月　　 5　　日
                        書記官　李惠雯
